【裁判字號】    92,家聲,31
【裁判日期】    921013
【裁判案由】    確認遺囑真偽
【裁判全文】
臺灣士林地方法院民事裁定  九十二年度家聲字第三一號
    聲  請  人  財團法人台北市教會聚會所
    法定代理人  甲○○
    代  理  人  白德孚律師
右當事人聲請確認遺囑真偽事件，本院裁定如左：
    主      文
聲請駁回。
聲請程序費用由聲請人負擔。
    理      由
一、本件聲請意旨略以：被繼承人乙○○（男、民國九年七月一日生、身分證統一編
    號：Ｚ000000000號、原住台北市○○區○○街四九三巷二號）為隻身
    來台之退除役官兵，於九十二年三月一日病逝於宜蘭圓山榮民醫院，依法由行政
    院退除役官兵輔導委員會台北市榮民服務處任其遺產管理人。惟乙○○於病逝前
    ，於九十二年二月廿一日，因台北市教會中之友人黃孝漢、藍松漢、邰行健前去
    宜蘭圓山榮民醫院探病時，向黃孝漢等人表達為遺囑之意思，遂口授遺囑意旨，
    由黃孝漢當場做成遺囑，向乙○○說明、講解，獲乙○○之認可，惟乙○○當時
    因病未能親自簽名，致不生代筆遺囑之效力，但應仍有口授遺囑之效力。依民法
    第一千一百九十七條規定，口授遺囑須於立遺囑人死亡後三個月內提經親屬會議
    認定其真偽，但如前所述，乙○○為隻身來台退除役官兵，並無親屬可組成親屬
    會議，而依民法第一千一百三十二條第二項規定：「親屬會議不能召開或召開有
    困難時，依法應經親屬會議處理之事項，由有召集權人聲請法院處理之。」，按
    聲請人為上開遺囑之受遺贈人，屬該條之有召集權人，依該條規定提出本件聲請
    ，爰請求鈞院對被繼承人乙○○之口授遺囑認定其真偽等語。
二、按遺囑人因生命危急或其他特殊情形，不能依其他方式為遺囑者，得由遺囑人指
    定二人以上之見證人，並口授遺囑意旨，由見證人中之一人，將該遺囑意旨，據
    實作成筆記，並記明年、月、日，與其他見證人同行簽名，為口授遺囑，民法第
    一千一百九十五條第一款定有明文。是口授遺囑成立之要件為：(一)遺囑人因生命
    危急或其他特殊情形。(二)遺囑人不能依其他方式為遺囑者。(三)由遺囑人指定二人
    以上之見證人。(四)由遺囑人口授遺囑意旨，由見證人中之一人，將該遺囑意旨，
    據實作成筆記，並記明年、月、日。(五)執筆見證人應並與其他見證人同行簽名。
    經查：本件聲請意旨固主張立遺囑人乙○○於病逝（九十二年三月一日）前之九
    十二年二月廿一日，口授遺囑意旨，由黃孝漢當場做成遺囑，向乙○○說明、講
    解獲其認可後，並有藍松漢、邰行健簽名，符合民法第一千一百九十五條第一款
    口授遺囑之要件，固據提出遺囑一份為證，惟口授遺屬既係由見證人之一執筆，
    且僅由執筆見證人與其他見證人同行簽名，而毋庸立遺囑人簽名，則其內容是否
    能確保為立遺囑人之真意，全憑見證人所述，故限於生命危急或有其他特殊情形
    ，致不能依其他方式為遺囑時始得為之。查本件遺囑之執筆見證人黃孝漢到庭陳
    明乙○○所立上開遺囑經過，其遺囑內容係立遺囑人乙○○先前早已告知，事後
    其先行寫好遺囑，除簽署其本人姓名外，並代乙○○及另一見證人藍松漢簽名，
    而於立遺囑人乙○○轉院至宜蘭榮民醫院治療時，始在九十二年二月廿一日與另
    一見證人藍松漢至該院將所書遺囑內容告知立遺囑人乙○○，並由藍松漢蓋用印
    章後，書立日期完成遺囑，惟另一見證人邰行健當時並未在場，足見前開遺囑內
    容，並非立遺囑人乙○○當場口授遺囑內容，而係執筆人黃孝漢依據先前乙○○
    告知內容先行書立，則立遺囑人乙○○告知內容之時實非生命危急之時，顯與前
    揭口授遺囑須遺囑人因生命危急或其他特殊情形，致不能依其他方式為遺囑之要
    件不符，況執筆見證人黃孝漢供明遺囑上見證人「邰行健」實際未在場，竟仍以
    見證人身分簽名其上，且黃孝漢自承事後在遺囑第一點內自行加入「台北市」、
    「十四會所及宜蘭教會配搭」等語，且見證人藍松漢於本院供稱乙○○當場「有
    拿筆起來寫，但不記得是否有簽名，但意思很清楚」，則立遺囑人乙○○既意識
    清楚且能拿筆，而醫院中亦不乏醫護人員或前往探視之其他教友，自可依代筆遺
    囑方式，由乙○○及見證人同行簽名或按指印，益證本件立遺囑時並無生命危急
    或其他特殊情形，不能依其他方式為遺囑之情形，與民法第一千一百九十五條第
    一款規定不符，自難系爭遺囑為真正，本件聲請應予駁回。
三、依非訟事件法第八條第一項前段裁定如主文。
中      華      民      國      九十二    年      十      月    十三    日
                                    臺灣士林地方法院家事法庭
~B法      官  詹朝傑
右為正本係照原本作成。
如對本裁定抗告須於裁定送達後十日內向本院提出抗告狀。
中      華      民      國      九十二    年      十      月    十三    日
~B法院書記官  劉奕湘


司法院資訊處製作；財團法人民間司法改革基金會備份。
